【裁判字號】    91,上訴,3442
【裁判日期】    920306
【裁判案由】    誣告
【裁判全文】
臺灣高等法院刑事判決                          九十一年度上訴字第三四四二號
    上  訴  人
    即  被  告  甲○○
右列被告因誣告案件，不服臺灣桃園地方法院八十八年度訴字第一二四一號，中華民
國九十一年九月九日第一審判決（起訴案號：臺灣桃園地方法院檢察署八十八年度偵
字第一二五一二號）提起上訴，本院判決如左︰
    主  文
原判決撤銷。
甲○○無罪。
    理  由
一、公訴意旨略以：被告甲○○意圖使林清源、謝國尉、丙○○、史正平、吳麗珠、
    曾萬迪、許明山、賴慶華及乙○○等人受刑事處分，竟於民國八十七年一月二十
    二日向台灣桃園地方法院檢察署具狀誣告其等詐欺，因認被告涉有刑法第一百六
    十九條第一項誣告罪嫌。
二、按犯罪事實應依證據認定之，無證據不得推定其犯罪事實，又不能證明被告犯罪
    者，應諭知無罪之判決，刑事訴訟法第一百五十四條、第三百零一條第一項分別
    定有明文。再認定犯罪事實所憑之證據，無論直接或間接證據，其為訴訟上之證
    明，須達於通常一般之人均不致有所懷疑，而得確信其為真實之程度者，始得據
    為有罪之認定，倘其證明尚未達到此一程度，而有合理之懷疑時，尚難作為有罪
    之認定基礎（最高法院三十年上字第八一六號、四十年台上字第八六號、七十六
    年台上字第四九八六號判例參照）。又誣告罪之成立，以明知所訴事實之虛偽為
    要件，若輕信傳說懷疑誤告，縱令所告不實，因其缺乏誣告故意，仍難使負刑責
    ；誣告罪之成立，須其申告內容完全出於憑空捏造，若所告尚非全然無因，祇因
    缺乏積極證明致被誣告人不受訴追處罰者尚難遽以誣告論罪（最高法院二十年上
    字第二五三號、二十年上字第七一七號、四十三年台上字第二五一號判例參照）
    。
三、訊據被告坦承於八十七年一月二十二日向臺灣桃園地方法院檢察署以富賸資訊股
    份有限公司（下稱富賸公司）名義具狀（下稱本件告訴狀）告訴指稱：(一)謝國尉
    、鍾陳昌、曾萬迪等三人，明知被告欲購買ＢＭＷ５２５汽車，乃佯稱其有朋友
    得以新台幣（下同）一百零五萬元販售，致被告不疑有他，如數交付金額後，惟
    屆期曾萬迪並未將車輛交付，除返還三十萬元外即未再退還款項，因認謝國尉、
    鍾陳昌、曾萬迪涉有刑法詐欺罪嫌。(二)謝國尉及王美惠任職於被告所經營之銀鑽
    公司時，因不實證稱公司有環保問題，致該公司敗訴，因認謝國尉涉犯刑法偽證
    罪嫌。(三)羅永坤簽發票據未給付，因認羅永坤涉有詐欺罪嫌。(四)乙○○及其妻丙
    ○○於被告所經營之富賸公司分別擔任總經理及會計，任職期間侵佔公司款項，
    復未經富賸公司之同意，與陳蘭英基於犯意聯絡，擅自前往會計事務所向陳蘭英
    取走公司大小印鑑章後，乙○○、丙○○與徐鴻松三人共同意圖為自己不法所有
    ，以富賸公司印鑑章及銀行印鑑章，偽造、變造富賸公司借據、合約等資料，向
    被告借款一百五十萬，事後亦未償還。因認乙○○、丙○○及陳蘭英涉犯刑法上
    詐欺、侵占及背信罪嫌，乙○○、丙○○並另涉犯刑法偽造文書罪嫌。(五)黃運源
    、張瑞花夫婦及鍾陳昌基於犯意聯絡，栽贓被告，並勾結桃園縣警察局中壢分局
    刑事組警員及憲兵單位違法搜索，並攔截其信件。(六)丙○○為富賸公司會計，利
    用職務之便，自行編製富賸公司自八十五年四月份至七月份之帳冊，領取十倍以
    上之薪資，且其夫乙○○於相同月份未上班之時間，亦以相同之方式製作帳冊而
    領取薪資，因認乙○○、丙○○二人共同涉犯刑法偽造文書及詐欺罪嫌。(七)丙○
    ○於八十五年十月一日冒用公司名義，與有犯意聯絡之許明山訂立承攬契約，盜
    用富賸公司印章及簽具富賸公司代表人被告署名，藉以侵吞公司款項，因認丙○
    ○、許明山涉犯偽造文書及業務侵占罪嫌。(八)陳蘭英將銀鑽公司之發票章變造為
    富賸公司之發票章，再持以偽造當時尚未成立之富賸公司董監事名冊，夥同新業
    資訊股份有限公司之人，嫁禍富賸公司以逃漏稅捐，又乙○○夥同丙○○藉此將
    公司款項席捲一空，因認陳蘭英、乙○○、丙○○涉犯偽造文書、侵占罪嫌。(九)
    丙○○自行製作假帳冊，侵吞應付款項，復冒用富賸公司名義簽發票據侵吞款項
    ，因認丙○○涉犯偽造文書、偽造有價證券罪嫌。(十)鑫昇電路股份有限公司（下
    稱鑫昇公司）代表人吳麗珠及史正平二人，以八十五年六月至同年十二月間之代
    工款項未付，而丙○○亦從中搞鬼，因認吳麗珠、史正平、丙○○涉犯詐欺罪嫌
    。(十一)徐鴻松於八十五年十月底以週轉為由與丙○○交換富賸公司票據，再以富賸
    公司票據貼現，惟其票貼之票據竟於八十六年元月七日跳票；復佯稱代辦銀行借
    款，先後向被告借款達一百五十萬元，而與乙○○、丙○○基於犯意聯絡，盜用
    富賸公司印鑑章及銀行印鑑章，偽造、變造富賸公司借據、合約等資料，以湮滅
    證據；又意圖為自己不法之所有，以詐術取得被告簽名，冒名購買賓士汽車並偽
    造清償債務證明書、汽車借據等；再於八十六年六月五日將被告購買之賓士車車
    號Ｈ三－五四五八號自小客車一部侵吞入己且轉售他人，並至被告所經營公司搬
    走機器一批，因認徐鴻松涉犯詐欺、偽造文書、侵占罪嫌。(十二)乙○○、丙○○二
    人明知不實而聲請支付命令，因認二人涉犯詐欺罪嫌等情，並經本院調閱臺灣桃
    園地方法院檢察署八十七年度偵字第一五一三號、八十八年度偵續字第九四號卷
    宗查明屬實，然堅決否認有誣告犯行，辯稱：本件告訴狀係由妻黃惠玲負責具狀
    ，及保管證據資料，後因黃惠玲死亡，始無法提出，並無虛構事實等語。
四、經查：本件告訴狀係以富賸公司名義提出，被告列為該公司法定代理人，黃惠玲
    為訴訟代理人並列名為撰狀人。該案偵查中，富賸公司嗣後出具之告訴理由狀、
    聲請狀等書狀，被告均列為告訴人富賸公司法定代理人；黃惠玲為撰狀人，細察
    該等告訴狀、聲請狀，均與被告筆跡截然不同，此經本院調閱該案卷宗查明無訛
    。被告辯稱本件告訴狀乃黃惠玲所撰，證據資料亦為黃惠玲保管，應屬可信。再
    富賸公司於八十七年一月二十二日向臺灣桃園地方法院檢察署提出告訴後，被告
    及黃惠玲於偵查中二次到庭應訊，檢察官僅命二人補提告訴事證及內容，二人均
    無任何陳述。後因被告及黃惠玲未能補正，檢察官乃於八十八年四月九日，以事
    證不足為不起訴處分。經告訴人富賸公司聲請再議，臺灣高等法院檢察署於八十
    八年六月二十九日以八十八年度議字第一七二四號處分書發回再議，檢察官續行
    偵查後，仍以富賸公司所舉事證不足，再為不起訴處分，有臺灣桃園地方法院檢
    察署八十七年度偵字第一五一三號、八十八年偵續字第九四號案卷為憑。迨告訴
    人林清源、謝國尉、丙○○、史正平、吳麗珠、曾萬迪、許明山、賴慶華及乙○
    ○提出本件告訴後，被告尚未出庭應訊，黃惠玲即於八十八年十二月十三日死亡
    （有臺灣桃園地方法院檢察署相驗屍體證明書在卷可考，見八十八年偵續字第九
    四號卷第一○八頁）。被告於嗣後本件偵查中，始被動就告訴狀事實提出答辯。
    依上開事證所示，本件告訴狀係黃惠玲所撰寫，被告係因擔任富賸公司負責人，
    始於告訴狀列名法定代理人。而於該案（八十七年偵字第一五一三號、八十八年
    偵續字第九四號）偵查中，被告雖與黃惠玲一同出庭應訊，卻未為任何陳述。則
    黃惠玲以富賸公司名義具狀對告訴人乙○○等人提出告訴，所載內容是否出於被
    告之意，已難認定。且該案係因證據不足，始經檢察官為不起訴處分，並無證據
    證明告訴狀所載內容係屬虛構，亦不得僅以該不起訴處分之事實，即認被告有誣
    指告訴人乙○○等人之故意。
五、次查：
（一）本件告訴狀記載：謝國尉及案外人鍾陳昌二人邀曾萬迪投資被告所開設之銀鑽
      公司，曾萬迪明知被告欲購買ＢＭＷ５２５汽車，竟佯稱其有朋友得以一百零
      五萬元販售，致被告不疑有他，如數交付金額後，惟屆期曾萬迪並未將車輛交
      付，除返還三十萬元外即未再退還款項，謝國尉、曾萬迪及鍾陳昌涉有刑法詐
      欺罪嫌。按被告確有於八十一年四月七日，在曾萬迪住處將欲購買ＢＭＷ自小
      客車之車款一百零五萬元交付曾萬迪，然曾萬迪卻將該車款轉交車商業務員陳
      文君，後因進口商遲未進口被告所訂購之車型，陳文君即將該款項退還曾萬迪
      ，曾萬迪則以投資被告經營之銀鑽公司業已停工多時，遂自車商退還之車款中
      先扣除投資款，餘款三十萬元再交付被告等情，已據曾萬迪於另案（臺灣桃園
      地方法院檢察署八十一年度偵字第九二四四號詐欺等案件）供述在卷，並經證
      人陳文君、謝國尉證述屬實（該案嗣經檢察官為不起訴處分確定在案，見八十
      八年度偵續字第九四號卷第一八九頁）。則被告與謝國尉、曾萬迪間確有車款
      一百零五萬元債務糾紛，被告因而對謝國尉、曾萬迪提出詐欺告訴，自屬有據
      。縱被告曾於八十一年間及八十七年一月二十二日對告訴人曾萬迪提出詐欺等
      告訴，並均經不起訴處分（八十一年度偵字第九二四四號、八十七年偵字第一
      五一三號、八十八年偵續字第九四號）確定在案。然被告提出之告訴事實，既
      無虛構，自無誣告故意。
（二）本件告訴狀記載：乙○○、丙○○二人明知不實而聲請支付命令，涉犯刑法詐
      欺罪嫌。查乙○○於八十六年一月十三日以富賸公司積欠借款一百零八萬六千
      一百五十二元為由，向臺灣桃園地方法院聲請支付命令，經該院於同年月二十
      二日核發八十六年度促字第一七四五號支付命令；乙○○復以富賸公司負欠金
      錢債務一百零八萬六千一百五十二元為由，向臺灣桃園地方法院聲請假扣押裁
      定，經該院於同年二月三日以八十六年度全一字第二九六號民事裁定命債權人
      乙○○供擔保准予假扣押，乙○○並持向臺灣桃園地方法院民事執行處聲請核
      發禁止收取命令，經該處於八十六年二月十五日核發桃院秀民執全一字第二四
      九號禁止富賸公司向鑫昇公司收取債權之執行命令在案。後乙○○又向台灣桃
      園地方法院訴請清償上開債務，因未繳裁判費，遭該院裁定駁回。而被告亦於
      八十六年七月十一日，以富賸公司名義聲請撤銷上開假扣押裁定，經臺灣桃園
      地方法院八十六年度全聲字第一八九號民事裁定、本院八十七年度抗字第一八
      八二號民事裁定駁回，有各該支付命令及裁定在卷為憑（見偵字第一五一三號
      卷第七九至八五頁）。依上開事證所示，被告始終認為富賸公司並未積欠告訴
      人乙○○一百零八萬六千一百五十二元款項。乃因告訴人乙○○以聲請支付命
      令及假扣押裁定求償，被告主觀上認告訴人乙○○、丙○○係藉聲請不實之支
      付命令向富賸公司詐取財物，對二人提出詐欺告訴，尚非全然無因，主觀上應
      無誣告故意。
（三）本件告訴狀告係以：吳麗珠、史正平為鑫昇公司代表人，竟未給付八十五年六
      月至同年十二月間之代工款項，認吳麗珠、史正平涉犯詐欺罪嫌。查富賸公司
    八十五年六月至九月之代工款共計一百七十萬二千零十一元，鑫昇公司已給付
      富賸公司之股東乙○○及會計丙○○等人，至於八十五年十月至十二月之代工
      款一百餘萬元部分，因債權人乙○○聲請，經原審法院民事執行處發扣押命令
      禁止富賸公司收取對鑫昇公司之債權，鑫昇公司迄今未給付等情，已據告訴人
      吳麗珠、史正平於前案檢察官偵查時供承在卷，並有臺灣桃園地方法院民事執
      行處桃院秀民執全一字第二四九號執行命令在卷可考。則鑫昇公司既確有積欠
      富賸公司八十五年六月至十二月代工款共計一百七十萬二千零十一元，乃因其
      中部分已付富賸公司股東乙○○及會計丙○○等人；其餘八十五年十月至十二
      月之代工款一百餘萬元部分，因遭法院執行命令查封，致未能給付。而被告認
      乙○○、丙○○聲請之支付命令不實，二人並有侵占公司款項，鑫昇公司不得
      拒絕支付代工款，遂誤認鑫昇公司以詐術騙取代工，顯係因不知法律規定，致
      懷疑吳麗珠、史正平有詐欺犯行，自無故意虛構事實。
（四）本件告訴狀稱謂欄係記載：被告辰得電子股份有限公司、法定代理人林清源；
      被告智勤電子股份有限公司、法定代理人賴慶華。惟告訴狀內容並未記載任何
      有關辰得公司及智勤公司或林清源、賴慶華之犯罪事實。迨至該案偵查中，被
      告二次出庭應訊，亦均未指稱林清源、賴慶華有詐欺犯行。足見被告並未於八
      十七年一月二十二日所提告訴狀中對告訴人林清源、賴慶華提出詐欺告訴。公
      訴人指稱被告八十七年一月二十二日對林清源、賴慶華提出詐欺告訴，尚有誤
      會。
（五）本件告訴狀係以：許明山與丙○○基於共同犯意聯絡而訂立契約，盜用富賸公
      司印章及簽具富賸公司代表人甲○○署名，藉以侵吞公司款項，而認丙○○、
      許明山涉犯偽造文書及業務侵占罪嫌。被告顯未告訴許明山詐欺，公訴人指稱
      被告於八十七年一月二十二日向許明山提出詐欺告訴，顯與事實不符。
（六）查被告與妻黃惠玲以富賸公司名義，具狀對告訴人乙○○等提出詐欺等告訴，
      未能提出確切證據，使告訴人乙○○等人徒遭訟累，固有不當。然公訴人起訴
      被告意圖使告訴人謝國尉、曾萬迪、乙○○、丙○○、史正平、吳麗珠、許明
      山、林清源、賴慶華等人受刑事處分，竟於八十七年一月二十二日具狀告訴謝
      國尉、曾萬迪、乙○○、丙○○、史正平、吳麗珠詐欺部分，或係出於懷疑、
      誤會；或事出有因，並均無證據證明係虛構事實；而被告亦未對許明山、林清
      源、賴慶華提出詐欺告訴。則公訴人起訴被告誣告告訴人等詐欺，要屬無法證
      明。
六、雖被告於八十七年一月二十二日對告訴人謝國尉、曾萬迪、乙○○、丙○○、史
    正平、吳麗珠、林清源、賴慶華提出詐欺告訴外，同時對謝國尉提出偽證告訴；
    對乙○○提出侵占、背信及偽造文書告訴；對丙○○提出侵占、業務侵占、背信
    、偽造文書及偽造有價證券告訴；對告訴人許明山則提出偽造文書及業務侵占告
    訴。另對案外人鍾陳昌、羅永坤提出詐欺告訴；對陳蘭英提出偽造文書、詐欺、
    侵占及背信告訴；對黃運源、張瑞花、鍾陳昌提出違法搜索告訴；對徐鴻松提出
    詐欺、偽造文書及侵占告訴，惟因公訴人起訴被告誣告告訴人乙○○等詐欺部分
    業經查明不構成犯罪，則被告對上開告訴人及案外人等所提告訴，是否涉有誣告
    罪行，自非本院所能審酌，併此敘明。
七、原審不察，對被告論罪科刑，自有違誤。被告上訴，指摘及此，為有理由，自應
    由本院將原判決撤銷改判，並諭知被告無罪。
據上論斷，應依刑事訴訟法第三百六十九條第一項前段、第三百六十四條、第三百零
一條第一項規定，判決如主文。
本案經檢察官李金定到庭執行職務。
中      華      民      國    九 十 二    年      三      月     六     日
                              臺灣高等法院刑事第十四庭
                                  審判長法  官  陳  祐  輔
                                        法  官  洪  昌  宏
                                        法  官  陳  國  文
右正本證明與原本無異。
檢察官如不服本判決應於收受送達後十日內向本院提出上訴書狀，其未敘述上訴之理
由者並得於提起上訴後十日內向本院補提理由書（均須按他造當事人之人數附繕本）
。
                                        書記官  蔡  棟  樑
中      華      民      國    九 十 二    年      三      月     六     日


司法院資訊處製作；財團法人民間司法改革基金會備份。
